【裁判字號】    90,台上,2000
【裁判日期】    901109
【裁判案由】    土地所有權移轉登記
【裁判全文】
最高法院民事判決                                九十年度台上字第二○○○號
    上  訴  人  甲  ○
                乙○○
    共      同
    訴訟代理人  黃國郎律師
    被 上訴 人  丁○○
                丙○○
                戊○○
    右二人共同
    訴訟代理人  溫欽彥律師
                羅秉成律師
右當事人間請求土地所有權移轉登記事件，上訴人對於中華民國八十八年十月十九日
台灣高等法院第二審更審判決（八十八年度上更(一)字第七八號），提起上訴，本院判
決如左：
    主  文
原判決廢棄，發回台灣高等法院。
    理  由
本件上訴人主張：上訴人甲○於民國六十二年四月二十八日與被上訴人丁○○及被上
訴人丙○○、戊○○之被繼承人蘇文第分別訂立土地買賣契約，由蘇文第、丁○○將
其原所有坐落苗栗縣通霄鎮○○段三五地號、四二地號所有權應有部分出售與上訴人
甲○，約定產權移轉登記名義人由買受人指定。蘇文第及丁○○嗣依序於七十九年四
月十三日、同年六月三十日仍分別承認上訴人之請求權存在，而與上訴人簽訂土地所
有權移轉契約書。蘇文第於八十一年十一月十三日死亡，其應有部分十五分之一由丙
○○、戊○○兩人繼承，每人各三十分之一，並已辦妥繼承登記，丙○○、戊○○自
應承受出賣人之義務等情。因而求為命丁○○將系爭原三五地號重測後為竹林段七二
九地號，及系爭原四二地號分割並重測後為竹林段六二一、六二二、六二三、六二四
、六二五地號土地（下稱六二一地號等五筆土地）所有權應有部分各十五分之一，丙
○○、戊○○各三十分之一移轉登記與上訴人乙○○。並於上訴第二審後擴張聲明，
求為命丁○○再將系爭原四二地號中重測後為竹林段六二五之一地號土地所有權應有
部分十五分之一，丙○○、戊○○再將各三十分之一移轉登記與乙○○之判決（關於
請求命丙○○、戊○○將竹林段七二九地號及命丁○○將同段六二五之一地號土地應
有部分移轉登記與乙○○部分，業經原審更審前判決上訴人勝訴確定。另第一審判命
丁○○移轉六二一地號等五筆土地部分，未據丁○○聲明不服）。
被上訴人丙○○、戊○○則以：系爭買賣契約書並非真正，系爭土地於六十二年屬農
業用地，買受人限於有自耕能力之人，本件未具體約定登記予有自耕能力之人，其買
賣契約縱屬真正，亦屬無效。且本件係就農地之特定位置為買賣，又未徵得全體共有
人同意，違反農業發展條例第三十條禁止農地細分之規定，依法無效。另被上訴人丁
○○則以：原三五地號重測後改編為七二九地號土地，該土地不在其出賣之範圍，因
其本身不識字，於七十九年為履行六十二年所定不動產買賣契約書，而將證件均交與
上訴人，並不知上訴人將竹林段第七二九地號亦列入土地買賣所有權移轉契約書內各
等語，資為抗辯。
原審就上訴人請求被上訴人丁○○移轉七二九地號土地，請求被上訴人丙○○、戊○
○移轉六二一地號等五筆土地及六二五之一地號土地部分，維持第一審所為上訴人敗
訴之判決，駁回其上訴（包括其餘擴張之訴），無非以：上訴人主張被上訴人丁○○
及被上訴人丙○○、戊○○之被繼承人蘇文第，於六十二年四月廿八日分別與上訴人
甲○簽訂不動產買賣契約書之事實，為被上訴人丁○○所不爭執，且有上訴人提出不
動產買賣契約書影本、土地所有權移轉契約書影本為憑，並經證人即代書邱保龍到場
結證屬實，堪信為真實。上訴人甲○於六十二年間與被上訴人丁○○及丙○○、戊○
○之被繼承人蘇文第分別所訂立之不動產買賣契約書，係經買賣雙方合意所訂之債權
契約，契約之內容對於買賣之標的、價金及其他買賣條件均有明確之約定。另依證人
即代書邱保龍到場陳述之證言，七十九年所定之土地買賣所有權移轉契約書，係丁○
○、蘇文第拋棄時效利益，與上訴人為確認六十二年之不動產買賣契約而訂立，該移
轉契約書僅具有物權契約性質，對於土地買賣之條件並未作何約定，應係上開六十二
年不動產買賣契約書之請求權時效完成後，復為承認該買賣契約之請求權存在，並允
諾移轉土地所有權而簽訂之書面。雙方對於系爭土地買賣之相關權義自應以六十二年
四月二十八日所訂立之二份不動產買賣契約書為準，方符當事人之真意。依該六十二
年四月二十八日所訂立之二份不動產買賣契約書第一條，及契約書後附之土地標示記
載內容，暨證人邱保龍陳述之證言，足見被上訴人丁○○所出賣予上訴人甲○之土地
係通霄鎮○○段第四二地號之土地，蘇文第所出賣之土地係通霄鎮○○段第三五地號
之土地。依土地登記簿謄本之記載，原北勢段四十二地號土地於六十六年間分割增加
四十二之一號、四十二之二號，並於七十五年間再因分割增加四十二之三、之四、之
五號，後於七十六年間因土地重測，原四十二地號變更為竹林段六二三地號，原四十
二之一地號變更為竹林段六二二地號，原四十二之二地號變更為竹林段六二一地號，
原四二之三地號變更為竹林段六二四地號，原四二之四地號變更為竹林段六二五地號
，八十二年間六二五地號又分割出六二五之一地號。足見上訴人與被上訴人丁○○間
原不動產買賣契約書約定之買賣標的通宵鎮○○段四十二地號土地，即係現竹林段六
二一、六二二、六二三、六二四、六二五及六二五之一地號之土地，並不包括現竹林
段第七二九地號土地。原通宵鎮○○段第三十五地號土地，於七十六年間因土地重測
變更為竹林段第七二九地號，有該土地登記簿謄本在卷可憑，亦足見上訴人與蘇文第
於六十二年間所訂立之不動產買賣契約之買賣標的北勢段三十五地號土地，即係現竹
林段第七二九地號之土地，並不包括現竹林段第六二一、六二二、六二三、六二四、
六二五及六二五之一地號之土地。依原審法院勘驗筆錄記載，上訴人甲○與被上訴人
丁○○之訴訟代理人蘇瑞興所述交付分管部分之土地位置相符，而依測量結果，丁○
○分管交付部分地號為六二二、六二二之一、六二二之二、六二一、六二一之一，其
面積共○‧○六○六九六公頃，超過六厘，而上開地號之土地均屬原四十二號土地，
與原三十五號土地無關，足證丁○○所出賣者為四二地號，不包括三五地號。再依原
第三五地號、四二地號土地面積及蘇文第、丁○○二人之應有部分計算，二人就該二
筆土地之面積合計各為一四‧九四厘。然依雙方於七十九年間所定之土地所有權移轉
契約書所載，竹林段第六二一、六二二、六二三、六二四、六二五、七二九地號土地
面積及應有部分計算，二人則各約為四‧一九厘，均核與六十二年四月二十八日不動
產買賣契約所載「約五厘」、「約六厘」不符。尚難以六十二年原契約分別載明面積
「約五厘」、「約六厘」，遽認原契約買賣標的記載為三十五地號者應包括四十二地
號土地，原記載為四十二地號者應包括三十五地號土地。上訴人請求被上訴人丙○○
、戊○○應再將坐落苗栗縣通宵鎮○○段第六二一地號等五筆土地及第六二五之一地
號土地所有權應有部分各三十分之一，被上訴人丁○○應再將苗栗縣通宵鎮○○段第
七二九地號之土地所有權應有部分十五分之一，移轉登記與被上訴人乙○○，洵非正
當等詞，為其判斷之基礎。
查本件兩造間土地買賣之相關權利義務，應以六十二年四月二十八日所訂立之二份不
動產買賣契約書為準，為原審確定之事實。惟標的物與價金，均為買賣契約之要素。
本件兩造就前開買賣契約書（一審卷八至十一頁）所載土地買賣標的物範圍究竟為何
，有極大之爭執。而依該不動產賣契約書記載，其中與買賣土地標的物範圍有關之約
定，包括有土地坐落地段、地號、整筆土地面積（本件土地出賣人係共有人其中二人
）、買賣一部分之面積及界址、點交土地日期、價金計算方式（由價金亦可反算買賣
土地之範圍）、已付價金數額等項。則探求系爭買賣土地標的物之範圍，自應就前開
約定之有關事項，詳為調查審酌。原審未就前開有關事項，逐一調查審酌，遽為不利
於上訴人之認定，未免速斷。上訴論旨，執以指摘原判決不當，求予廢棄，非無理由
。
據上論結，本件上訴為有理由，依民事訴訟法第四百七十七條第一項、第四百七十八
條第一項，判決如主文。
中      華      民      國     九十     年     十一     月      九      日
                              最高法院民事第二庭
                                  審判長法官  曾  桂  香
                                        法官  劉  延  村
                                        法官  劉  福  聲
                                        法官  黃  秀  得
                                        法官  陳  重  瑜
      右正本證明與原本無異
                                              書  記  官
中      華      民      國     九十     年     十一     月     二十     日


司法院資訊處製作；財團法人民間司法改革基金會備份。
